【裁判字號】    96,醫,1
【裁判日期】    981030
【裁判案由】    損害賠償
【裁判全文】
臺灣雲林地方法院民事判決                 96年度醫字第1號
原      告  乙○○
法定代理人  丙○○
原      告  丁○○
共      同
訴訟代理人  林重仁律師
被      告  國立臺灣大學醫學院附設醫院雲林分院
法定代理人  庚○○
被      告  己○○
            壬○○
            甲○○
            戊○○
上五人共同
訴訟代理人  鍾竹簧律師
上列當事人間請求損害賠償事件，本院於民國98年8 月28日言詞
辯論終結，判決如下：
    主      文
原告之訴及假執行之聲請均駁回。
訴訟費用新臺幣肆萬零佰玖拾元，應由原告丁○○負擔新臺幣
貳萬陸仟肆佰貳拾伍元，餘由原告乙○○負擔。
    事實及理由
一原告起訴主張：
  (一)被告己○○、壬○○、甲○○及戊○○均為被告國立臺灣大
    學醫學院附設醫院雲林分院（以下簡稱被告醫院）之醫師。
    原告丁○○之子即乙○○之父張粲榮因牙科疾病自民國94年
    2 月起至95年8 月間，至被告醫院就醫，期間分別由被告醫
    院之醫師即被告己○○、壬○○及甲○○醫師看診，經診斷
    為「口腔炎」、「其他口腔上皮病變，包括舌部」、「口瘡
    」及「慢性牙周病」等症狀，給予藥物治療及軟組織切片等
    處置。
  (二)嗣於95年8 月29日張粲榮因口腔疾病至財團法人佛教慈濟綜
    合醫院大林分院（以下簡稱慈濟大林分院）就診，經醫師診
    斷為「舌惡性腫瘤」，95年9 月5 日在該院接受「腫瘤廣泛
    切除手術、兩側頸部淋巴廓清手術、氣切及皮瓣重建手術」
    ，95年12月26日因「舌癌併感染、支氣管炎」至財團法人天
    主教若瑟醫院（以下簡稱若瑟醫院）急診，並入院治療，於
    96年2 月20日死亡。
  (三)張粲榮自94年2 月起至95年8 月間至被告醫院就診，分別由
    被告己○○（就診日期94年2 月14日、94年11月4 日、95年
    6 月23日、95年7 月1 日及95年8 月10日）、壬○○（就診
    日期94年2 月16日、94年2 月23日、94年3 月31日、94年4
    月20日、94年9 月23日、94年10月28日、95年4 月7 日、95
    年5 月12日及95年5 月19日）、甲○○（就診日期95年7 月
    1 日及95年8 月10日）看診，經診斷為「口腔炎」、「其他
    口腔上皮病變，包括舌部」、「口瘡」及「慢性牙周病」等
    症狀，給予藥物治療及軟組織切片等處置，並於94年2 月22
    日、94年3 月7 日、94年4 月13日、94年11月4 日及95年2
    月23日由被告戊○○醫師進行病理組織檢查，然上開4 人皆
    未發現張粲榮罹患「舌惡性腫瘤」給予適當治療或提供正確
    訊息，以致張粲榮延誤病情終至因舌癌死亡。
  (四)按「因故意或過失，不法侵害他人之權利者，負損害賠償責
    任。」「不法侵害他人致死者，對於支出醫療及增加生活上
    需要之費用或殯葬費之人，亦應負損害賠償責任。被害人對
    於第三人負有法定扶養義務者，加害人對於該第三人亦應負
    損害賠償責任。」「不法侵害他人致死者，被害人之父、母
    、子、女及配偶，雖非財產上之損害，亦得請求賠償相當之
    金額。」民法第184 條第1 項前段、第192 條第1 項、第2
    項及第194 條分別定有明文。又「數人共同不法侵害他人之
    權利者，連帶負損害賠償責任﹔不能知其中孰為加害人者，
    亦同。」「受僱人因執行職務，不法侵害他人之權利者，由
    僱用人與行為人連帶負損害賠償責任。」民法第185 條第1
    項、第188 條第1 項前段亦有明文。
  (五)張粲榮係於94年2 月即至被告醫院就診，依口腔癌演進之時
    程，如當時即診斷出張粲榮罹患口腔癌，張粲榮之口腔癌應
    為第0 期，及時給予治療，5 年存活率高達80％。然因被告
    醫院及4 位醫師之醫療疏失，致張粲榮發現口腔癌時已達4
    期，5 年存活率已低於20％，故被告4 位醫師延誤未發現張
    粲榮口腔癌之侵權行為，與張粲榮之死亡間顯有相當因果關
    係。
  (六)原告丁○○為張粲榮之母、乙○○為張粲榮之女，因被告醫
    院、己○○、壬○○、甲○○及戊○○之醫療疏失，未發現
    張粲榮罹患舌惡性腫瘤給予適當治療，致張粲榮延誤病情終
    因舌癌死亡，致原告丁○○、乙○○受有損害，爰依法請求
    賠償如下：
    1.殯葬費部分：
      原告丁○○因處理張粲榮之後事，支出殯葬費新臺幣（下
      同）138,000 元。
    2.扶養費部分：
      (1)原告許恩瑢為張粲榮之女，張粲榮對其負扶養義務，原
        告乙○○為87年4 月28日生，其於張粲榮死亡時為8 歲
        9 個月22天，距離成年尚有11年2 個月又8 天（以11年
        2 個月即134 個月計算扶養費），再依95年度臺灣省每
        人每月最低生活費為9,210 元，以霍夫曼法扣除中間利
        息後計算，原告乙○○得請求被告連帶賠償之扶養費為
        978,922 元（計算式：9,210 元×106.2891＝978,922
        元，小數點以下捨去）。又依民法第1114條、第1117條
        之規定，應由張粲榮及原告乙○○之母丙○○2 人，各
        按2 分之1 比例，對原告乙○○負扶養義務。故原告乙○○得請求被告連帶賠償扶養費為489,461 元（計算式
        ：978,922 元÷2 ＝489,461 元）。
      (2)原告丁○○為張粲榮之母，張粲榮對其負扶養義務，原
        告丁○○為41年1 月29日生，其於張粲榮死亡時為55歲
        又22天，依95年我國女性平均壽命為80.8歲，原告丁○○尚有25年多之餘命（以25年即300 月計算扶養費），
        再依95年度臺灣省每人每月最低生活費為9,210 元，以
        霍夫曼法扣除中間利息後計算，原告丁○○得請求被告
        連帶賠償之扶養費為1,789,923 元（計算式：9,210 元
        ×194.3457＝1,789,923 元，小數點以下捨去）。
    3.精神慰撫金部分：
      (1)原告丁○○為張粲榮之母，痛失獨子，悲痛難以言諭，
        爰請求非財產上之損害600,000 元。
      (2)原告乙○○為張粲榮與丙○○所生之長女，父母親於89
        年10月18日離婚，自小與父親張粲榮相依為命，痛失生
        父，人生路上再無父親陪伴，爰請求非財產上之損害80
        0,000 元。
    並聲明：1.被告應連帶給付原告丁○○2,527,923 元，連帶
    給付原告乙○○1,289,461 元，及自起訴狀繕本送達翌日起
    至清償日止，按年息5 ％計算之利息。2.訴訟費用由被告連
    帶負擔。3.原告願供擔保請准宣告假執行。
二被告方面則以：
  (一)醫療行為人經由了解醫療需求人之病情，並藉助各種醫學檢
    查之結果，進行綜合分析，探知醫療需求人罹患何種疾病及
    患病之病因、部分、性質與人體功能損害程度等情事，作出
    判斷，診斷過程大致可分問診、檢查、觀察及說明等4 個階
    段。其臨床診斷之方法有問診、視診、叩診、觸診、切診、
    各種臨床醫學檢查及試驗。藉由診斷之過程判斷病症，再決
    定治療方法。醫療行為具有不確定性，而各種疾病之症狀，
    亦有甚多相似之處，使醫學之診斷行為，迄今尚無絕對正確
    之方法，因此醫療行為人具備醫學知識及技能，以謹慎態度
    從事診斷工作，可降低誤診率之發生。
  (二)醫療行為人診斷病症時，常須依賴各種之檢驗。例如，Ｘ光
    攝影、血型檢驗、電腦斷層檢查及心電圖檢驗等。正確之檢
    驗，為正確診斷之基礎，即提供疾病變化之客觀量化之指標
    。惟各種檢驗必須得以確定病症，繼而作為醫療行為人選擇
    治療方法之依據，不容許對醫療需求人作過度之檢查或增加
    其無謂之負擔。
  (三)醫療行為人欲明瞭醫療需求人之病情，常須藉助醫療需求人
    之主訴、病歷及醫學檢查之結果，進行綜合分析，以探知醫
    療需求人罹患何種疾病及患病之病因、部分、性質，與該疾
    病造成人體功能損害程度，而決定醫療行為之步驟及方法。
    即藉由診斷之過程判斷病症，再決定治療方法。因醫療行為
    具有不確定性，各種疾病之症狀，常有甚多相似之處，使醫
    學診斷行為，迄今尚無絕對正確之方法，導致診斷結果有時
    與實際之病症不盡相符，惟醫療行為人如具備應有之醫學知
    識及技能，並盡注意義務從事診斷工作，善盡其診斷之能事
    ，即已依債之本旨而為給付，縱使其診斷結果與實際之病症
    容有差異，難謂其有違反診斷義務之情事。
  (四)原告丁○○之子、乙○○之父張粲榮於94年2 月14日起至95
    年8 月10日止, 因左側舌部有一腫塊至被告醫院牙科就診，
    由被告己○○門診，因懷疑張粲榮罹患舌癌，故將其轉至口
    腔顎面外科由被告壬○○診查，切片檢查為慢性發炎及非典
    型纖維組織細胞瘤，施行切除手術後，歷經被告甲○○診視
    及被告戊○○判讀5 次病理切片等，多次診療皆未發現張粲
    榮罹患舌部惡性腫瘤，本件經本院囑託行政院衛生署醫事審
    議委員會（下簡稱醫事審議委員會）鑑定，該會第0000000
    號鑑定書表述鑑定意見：
    1.被告戊○○部分：
      慈濟大林分院病理報告為舌部鱗狀表皮細胞癌與被告醫院
      5 次病理報告為非典型纖維化組織細胞瘤顯然為不同組織
      細胞之形成，建議可調閱被告醫院5 次之病理切片，提供
      口腔病理專科醫師判讀，以釐清責任歸屬。
    2.被告甲○○部分：
      被告甲○○曾分別於95年7 月1 日及95年8 月10日診視病
      人2 次，診斷病名皆為口瘡及慢性牙周炎。95年7 月1 日
      病歷紀錄，曾以筆記載「病人未到母親拿藥，已告訴她要
      帶他來看」等文字，就其病歷記載可推知被告甲○○已盡
      到醫師職責，亦顯示病人本身未到診，輕忽疾病之責任。
      尚未發現被告甲○○有何醫療疏失之處。
    3.被告己○○部分：
      被告己○○為最初病人看診之醫師，亦為被告醫院主治醫
      師，依94年2 月14日病歷記載，病人左側舌部有腫塊，陳
      醫師懷疑是口腔癌，立即轉診給口腔科醫師壬○○作進一
      步處理治療。醫師按正常程序為病人安排多次切片手術及
      廣泛性切除手術，然組織病理檢查為最終之診斷依據，病
      理科並未診斷病人罹患舌部惡性腫瘤，依提供卷證資料，
      被告己○○對病人之診療過程，尚未發現有疏失之處。
    4.被告壬○○部分：
      被告壬○○為口腔顎面外科醫師，接受轉診並按正常程序
      ，曾經幫病人做過多次切片，但病理報告一直顯示其非為
      惡性病灶，無任何惡性轉變跡象。94年4 月1 日因前次病
      理報告為非典型纖維組織細胞瘤，而施行廣泛性腫瘤切除
      手術，被告壬○○之處置並無不當。直至95年5 月12日，
      病歷中記載病人於左側舌緣有一外傷，經楊醫師為其舌部
      創傷部位縫合2 針。因病歷中並無詳載病人受傷多久，也
      未描述患部型態，故無法得知為原病灶之惡性變化。依臨
      床經驗判斷，若為惡性腫瘤傷口經縫合後，將無法完成正
      常自然之痊癒。而根據病人1 週後回診，患部傷口良好之
      紀錄，該病灶應非為舌部鱗狀表皮細胞癌之表現。同時病
      歷中記載，建議病人症狀若持續，需進一步治療，已盡醫
      師告知說明之責。
  (五)又張粲榮於被告醫院所作之5 次病理切片、病歷及檢驗報告
    ，經囑託高雄醫學大學附設中和紀念醫院（下稱中和紀念醫
    院）判讀，該院鑑定結果，亦表示被告醫院所為之病理切片
    報告相符，並無任何癌細胞存在。顯見被告醫師4 人已盡診
    斷義務。
  (六)證人辛○○醫師亦證稱，口腔潰瘍有可能是鵝口瘡，自發性
    潰瘍、病毒性潰瘍、克沙奇病毒、腸病毒、梅毒、愛滋病等
    造成；咬傷、被刮傷也會造成，這些潰瘍與口腔癌所發生之
    症狀，主要區別在於病理檢查不同；有凹陷之潰瘍不一定是
    口腔癌，最終仍需切片檢查；針對口腔癌，醫界仍然無法百
    分之百診斷得出來等語。足見，被告等醫師亦盡力從事診斷
    工作；未診斷出口腔癌，原因眾多，難以歸究。
  (七)綜上所述，就醫療事業而言，有自定之規則，如醫療器材使
    用守則，某種手術應注意事項等或所謂之慣行（Common Pra
    ctice） 。醫師遵守其醫療行業之規則，並於實施危險行為
    時盡其應有的注意，應可逕認其無過失，不成立侵權行為。
    被告己○○等醫師，已盡力找尋張粲榮之各種可能病情，施
    行5 次切片檢查，皆未發現其有口腔癌，也建議其至其他醫
    院就診，期望能解決其痛苦。顯見被告己○○等醫師已盡診
    斷義務，縱使診斷結果未發現張粲榮罹有舌部鱗狀表皮細胞
    癌疾病，仍難謂被告己○○等醫師有違反診斷義務，而應負
    損害賠償責任。
  (八)如認被告對張粲榮之死亡應負損害賠償責任，被告對原告丁○○支出喪葬費用138,000 元及原告乙○○得請求489,461
    元扶養費不爭執。然原告丁○○有數筆不動產及進口轎車，
    其財產應足夠維持生活，不得請求被告賠償扶養費。另原告
    請求之慰撫金部分，被告認為過高，應無理由等語置辯。
  並均聲明：1.原告之訴駁回。2.訴訟費用由原告負擔。3.如受
  不利之判決，願供擔保請准宣告免為假執行。
三得心證之理由：
  (一)本件原告主張原告丁○○之子、原告乙○○之父張粲榮自94
    年2 月14日起至95年8 月10日止，因牙科疾病至被告醫院就
    醫，期間分別由被告醫院之醫師即牙科醫師己○○（就診日
    期94年2 月14日、94年11月4 日、95年6 月23日、95年7 月
    1 日及95年8 月10日）、外科口腔顎面醫師壬○○（就診日
    期94年2 月16日、94年2 月23日、94年3 月31日、94年4 月
    20 日 、94年9 月23日、94年10月28日、95年4 月7 日、95
    年5 月12日及95年5 月19日）、牙科醫師甲○○（就診日期
    95 年7月1 日及95年8 月10日）看診，經診斷為「口腔炎」
    、「其他口腔上皮病變，包括舌部」、「口瘡」、「慢性牙
    周病」等症狀，給予藥物治療及軟組織切片等處置，並於94
    年2 月22日、94年3 月7 日、94年4 月13日、94年11月4 日
    及95年2 月23日分別由被告戊○○醫師進行病理組織檢查，
    然上開4 人均未發現張粲榮罹患「舌惡性腫瘤」；嗣於95年
    8 月29日張粲榮因口腔疾病至慈濟大林分院就診，經醫師認
    定為「舌惡性腫瘤」，95年9 月5 日在該院接受「腫瘤廣泛
    切除手術、兩側頸部淋巴廓清手術、氣切及皮瓣重建手術」
    ，95年12月26日因「舌癌併感染、支氣管炎」至若瑟醫院急
    診，並入院治療，於96年2 月20日死亡，原告許素樂音而支
    出喪葬費138,000 元等情，有張粲榮於被告醫院、慈濟大林
    分院、若瑟醫院之病歷資料、若瑟醫院診斷證明書、死亡證
    明書、中和紀念醫院98年5 月18日高醫附科字第0980001606
    號鑑定函文、原告之戶籍謄本、喪葬費收據及萬善堂靈骨代
    管收費清單各1 份在卷可按，且為兩造所不爭執，均堪認定
    為真實。至原告主張被告己○○等4 位醫師因醫療疏失不法
    侵害張粲榮之生命權，則為被告所否認。故本件之爭點乃在
    於被告己○○、壬○○、甲○○、戊○○之醫療行為是否有
    疏失，致未發現張粲榮舌惡性腫瘤？被告己○○等4 位醫師
    之醫療行為縱有疏失，與張粲榮之死亡結果有無相當因果關
    係？
  (二)按民事訴訟法第277 條規定：「當事人主張有利於己之事實
    者，就其事實有舉證之責任。但法律別有規定，或依其情形
    顯失公平者，不在此限。」是原告主張被告應負侵權行為損
    害賠償責任，依上開規定前段所示一般舉證責任法則，原告
    應就其所主張權利之發生要件（例如侵害客體、行為、違法
    性、可歸責性、因果關係、損害等）負舉證責任。僅法院審
    酌個案，認為適用一般舉證責任法則之結果，於原告為不可
    期待或顯失公平時，應考慮減輕原告之舉證責任。又臨床醫
    學存在眾多不確定因素，不同病因所表見之症狀無法涇渭分
    明，潛伏之病因更難以立即診斷，事實上醫師不可能就所有
    可預見之損害均採取預防、迴避措施，亦不能苛求醫師必須
    於每一個案排除可能病因後始施以治療。基此醫療行為在本
    質上通常所伴隨高度之危險性、裁量性及複雜性，是判斷醫
    師於醫療行為過程中是否有故意或過失，是否已盡診療及迴
    避損害之注意義務，應以其診療行為是否符合醫療當時之醫
    學常規及臨床醫學實務所認定之水準，並依當時醫療常規，
    能否合理期待醫師對該可預見之損害採取預防、迴避措施，
    醫師就具體個案之裁量性、病患之特異體質等為因素而為綜
    合之判斷。從而，病患至少應就醫師在醫療過程中有何過失
    之具體事實負主張責任，始得將舉證責任轉換於醫師。若病
    患僅主張醫療結果並未成功或造成損害，基於醫療行為具上
    開高度危險性、裁量性及複雜性之特徵，不能認為病患已就
    醫師醫療行為之違法性、可歸責性與因果關係、損害等有所
    主張證明。再按法院所必須確定之事實，皆係歷史事實之斷
    裂碎片，因此為確保裁判之客觀性及公正性，事實之確定須
    依據「證據法則」作合理客觀之認定。前述所謂當事人主張
    有利於己之事實，即有提出證據證明其事實真實性之責任，
    此即為「舉證責任」，當事人未盡舉證責任，即須負有受到
    敗訴判決之危險。又民事訴訟的設置目的在於解決紛爭，保
    護當事人的私權，因此進行民事訴訟審理法院之舉證責任分
    配法則以及心證程度，只要能收得「證據之優勢」，即足使
    法院取得蓋然性的心證即可。而所謂法院之心證，乃指審判
    程序之法官因進行證據證明力的評價後所獲得之心理傾向，
    證據證明力的評價方式，則依證據的價值而定，如有相反之
    證據，則由本證之積極證據加之總和，扣除反證之消極證據
    力之總和，其所剩之力，可稱為「全證據力之決算量」，審
    理事實者之心證，乃依「決算量」之大小而定其強弱，是以
    言詞辯論終結時，如決算量獲得極強的積極確實心證時，則
    要證事實，將可受肯定之判斷，如為消極的確實心證，則將
    可受否定之判斷，如屬微弱心證以下的心證，原則上應予否
    定之。又法院之心證如己達於蓋然的心證時，在民事訴訟程
    序因程序性質始然，故可基於事實之概然性，因已符合真實
    之經驗，而肯定待證事實之存在。
  (三)關於被告己○○等4 位醫師於診療張粲榮口腔疾病過程中，
    未發現張粲榮罹患舌惡性腫瘤，致其嗣後因舌癌死亡，有無
    過失乙節，本院委請醫事審議委員會實施鑑定，鑑定結果認
    ：
    1.被告甲○○分別於95年7 月1 日及同年8 月10日診視張粲
      榮2 次，診斷病名皆為口瘡及慢性牙周炎，依病歷記載，
      張粲榮於95年7 月1 日並未到院，係由母親代為拿藥，被
      告甲○○已告知被告之母，令被告親自就醫；95年8 月10
      日，張粲榮主訴為舌部持續疼痛來拿藥，因其舌部有很厚
      之覆蓋物，被告甲○○當時診斷為疑似黴菌感染，開立抗
      黴菌懸液供張粲榮使用，並告知張粲榮如症狀未改善建議
      接受切片或轉診治療，尚未發現被告甲○○有醫療疏失之
      處。
    2.被告己○○為張粲榮最初看診之醫師，依病歷記載，張粲
      榮於94年2 月14日左側舌部發現腫塊，被告己○○懷疑為
      口腔癌，立即轉診予口腔科醫師即被告壬○○做進一步之
      處理治療，被告己○○為張粲榮安排多次切片手術及廣泛
      性切除手術，然組織病理檢查為最終之診斷依據，病理科
      並未診斷張粲榮罹患舌部惡性腫瘤，被告己○○對張粲榮
      之診療過程，尚未發現有疏失之處。惟張粲榮最後於被告
      醫院牙科看診日期為95年8 月10日，而慈濟大林分院於95
      年8 月23日對張粲榮施行切片手術檢查，病理診斷結果為
      舌部鱗狀表皮細胞癌第4 期，由舌部腫瘤生長速度及臨床
      經驗來看，張粲榮舌部鱗狀表皮細胞癌應可能存在超過1
      個月以上。然即使原惡性腫瘤已存在，依所附卷證資料，
      仍無法判斷負責看診之主治醫師有無疏失。
    3.被告壬○○為口腔顎面外科醫師，接受轉診並曾幫張粲榮
      做過多次切片，然病理報告一直顯示其非惡性病灶，無任
      何惡性轉變跡象；94年4 月1 日因前次病理報告為非典型
      纖維組織細胞瘤，而施行廣泛性腫瘤切除手術，被告壬○○之處置並無不當。至95年5 月12日，依病歷記載病人左
      側舌緣有一外傷，經被告壬○○為其舌部創傷縫合2 針。
      依臨床經驗判斷，如為惡性腫瘤傷口經縫合後，將無法正
      常自然痊癒。而張粲榮於1 週後回診，患部傷口良好，故
      病灶應非舌部鱗狀表皮細胞癌之表現，同時病歷中記載，
      建議張粲榮症狀若持續，需進一步治療，已盡醫師告知說
      明之責。
    4.被告戊○○為病理科醫師，主責手術標本之組織病理判讀
      及診斷，慈濟大林分院病理報告為舌部鱗狀表皮細胞癌，
      與被告醫院5 次病理報告為非典型纖維組織細胞瘤，顯然
      為不同組織細胞之形成，建議調閱被告醫院5 次病理切片
      ，提供口腔病理專科醫師判讀，以釐清責任歸屬。
    以上各情，有醫事審議委員會第0000000 號鑑定書1 份在卷
    可稽。
  (四)本院另調取張粲榮於94年2 月22日、94年3 月7 日、94年4
    月13日、94年11月4 日及95年2 月23日在被告醫院所作之5
    次病理切片送請中和紀念醫院，鑑定上開5 片之病理切片得
    否檢驗出舌部鱗狀表皮細胞癌或其他癌細胞之存在。該院鑑
    定結果對於張粲榮之病理切片檢驗報告，與被告醫院所為之
    病理切片報告相符，認並無鱗狀表皮細胞癌及其他癌細胞存
    在，有中和紀念醫院98年5 月18日高醫附科字第0980001606
    號函文1 份在卷可考。依該鑑定結果，被告戊○○就張粲榮
    5 次病理切片，判定為非典型纖維組織細胞瘤，而非鱗狀表
    皮細胞癌或其他癌細胞，即難認有何違誤。原告雖主張中和
    紀念醫院鑑定時間距採樣已超過3 年，檢驗結果可能不準確
    。然鑑定機關中和紀念醫院經化驗5 次之病理切片後，確認
    無任何癌細胞之存在，並未表示無法鑑定或鑑定有何困難，
    顯見該病理切片並無難以判讀之情事，原告之上開主張，復
    未舉證以實其說，自難採信。從而，被告戊○○判讀張粲榮
    之病理切片認無癌細胞存在乙節，並無疏失。
  (五)依張粲榮於被告醫院之病歷資料顯示，張粲榮於94年2 月14
    日因左側舌部有一腫塊，至被告醫院牙科被告己○○門診就
    診，經被告己○○診斷為口腔炎，然被告己○○懷疑為口腔
    癌，亦依程序將張粲榮轉診予口腔顎面外科醫師即被告壬○○診斷，被告壬○○於同年月16日發現張粲榮左側舌部有一
    2 ×1.5 公分之腫塊，合併有周圍硬結之潰瘍傷口，即對該
    傷口施行外科切片手術，94年2 月23日病理切片報告認定為
    慢性發炎。被告壬○○於同日門診時，於張粲榮患部另一位
    置再施行外科切片手術，94年4 月1 日病理切片報告認定為
    非典型纖維組織細胞瘤，被告壬○○遂於同年4 月1 日為張
    粲榮進行廣泛切除手術，移除腫瘤範圍約4 ×4 公分，張粲
    榮於同年4 月11日出院，術後病理報告為慢性發炎。嗣於94
    年9 月23日，復因左側舌緣一1.5 ×0.5 公分之潰瘍至被告
    醫院就診，被告壬○○診斷為口腔潰瘍，開立口內膠與張粲
    榮，張粲榮於同年10月28日回診，接受外科切片手術，病理
    報告認定為慢性發炎，張粲榮於同年11月4 日回診拆線及洗
    牙，被告壬○○建議其持續追蹤患部。張粲榮復於95年1 月
    間，因酒癮及精神問題至被告醫院住院，住院期間曾於95年
    2 月23日就左側舌部進行切片，結果為良性纖維化組織等情
    ，有張粲榮於被告醫院之病歷資料、醫事審議委員會鑑定書
    各1 份在卷可按。依張粲榮病歷資料所載內容，被告己○○
    、壬○○於診療過程中，確曾懷疑張粲榮罹患口腔癌，然被
    告己○○、壬○○分別於94年2 月22日、94年3 月7 日、94
    年4 月13日、94年11月4 日及95年2 月23日為張粲榮進行切
    片手術，切片經判讀結果為慢性發炎、非典型纖維組織細胞
    瘤、良性纖維組織等症狀，而5 次切片判讀結果均為正確無
    誤，亦有中和紀念醫院前開鑑定報告可參。另鑑定證人即慈
    濟大林分院醫治張粲榮之主治醫師辛○○於本院審理時鑑定
    證稱：一般口腔癌的致病因子就是吃檳榔、喝酒、抽菸、人
    類乳突病毒感染，或病人本身有基因突變，臨床診斷上會先
    目測病患，發現有潰瘍性的凹陷，或是突出的腫塊，我也會
    問病患有無上開致病因子，但最終還是須依據病理的切片報
    告判斷等語。是口腔癌之判斷，最終仍須依據病理切片報告
    ，惟依病理切片判讀結果，均未發現有癌細胞之存在，被告
    己○○、壬○○依病理切片報告，開立口內膠之潰瘍用藥與
    張粲榮塗抹，並為其進行廣泛性切除腫瘤手術，即難認有何
    疏失。
  (六)張粲榮於95年4 月7 日復因左側舌緣潰瘍就診，被告壬○○
    建議其戒酒，並開立潰瘍藥膏給予塗抹。同年5 月12日張粲
    榮再度就診，被告壬○○診斷為左側舌緣外傷性潰瘍，並以
    3-0 Dexon 之線將傷口縫合2 針，同年月19日張粲榮回診拆
    線，依病歷之記載，患部並無任何問題。又依臨床經驗判斷
    ，如為惡性腫瘤，傷口經縫合後，將無法完成正常自然之痊
    癒。而根據張粲榮1 週後回診，患部傷口良好之紀錄，病灶
    應非舌部鱗狀表皮細胞癌之表現，亦有張粲榮於被告醫院之
    病歷資料及醫事審議委員會鑑定書可參。鑑定證人辛○○亦
    鑑定證稱：口腔潰瘍除了口腔癌，其他如自發性的潰瘍、病
    毒性潰瘍（如克沙奇病毒、腸病毒、梅毒螺旋體、愛滋病毒
    等）、發炎性潰瘍（如舌瘡、慢性牙周炎等），或自己咬傷
    、被東西刮傷也會造成短暫性潰瘍，這些大部分1 、2 個星
    期就會好等語。張粲榮於95年2 月23日前曾經病理切片5 次
    ，均未檢驗出癌細胞存在，是被告壬○○於張粲榮再度出現
    疑似口腔癌之症狀時，認定張粲榮左側舌緣之潰瘍係口腔癌
    以外之其他病症所造成，難認有違醫療常規。況被告壬○○
    為張粲榮進行縫合手術後，張粲榮患部癒合狀況良好，與惡
    性腫瘤傷口，無法完成正常癒合之狀況不符，而被告壬○○
    亦已告知張粲榮如症狀持續，需進一步治療，有上開病歷資
    料可佐。是被告壬○○於彼時診斷張粲榮左側舌緣係外傷潰
    瘍，並告知如症狀持續，需進一步治療，已盡醫師告知說明
    之責，尚難遽認其診療行為不符合醫療當時之醫學常規及臨
    床醫學實務所認定之水準，而有何過失。
  (七)鑑定證人辛○○雖於本院審理時鑑定證稱：張粲榮於95年8
    月21日至慈濟大林分院斗六門診部就診時，目測發現他在舌
    頭前端的3 分之2 原發部位約有5 公分的腫瘤，左側凹陷比
    較明顯，舌尖已經不見，口腔底部也有潰瘍，張粲榮又稱症
    狀有好幾個月，中間都沒有痊癒，我就建議他去作切片，報
    告出來認定是舌部鱗狀表皮細胞癌4A期。然張粲榮於95年5
    月12日經被告壬○○將前揭外傷性潰瘍縫合後，患部痊癒狀
    況良好，已如前述。是張粲榮之舌部潰瘍並非如其向鑑定證
    人辛○○所述均未痊癒。再者，張粲榮於95年5 月19日回診
    後，迄95年6 月23日再至被告己○○門診就診，復於95年7
    月1 日、95年8 月10日至被告己○○、甲○○門診就診，期
    間均相距1 月餘之時間，張粲榮之患部是否未曾痊癒，抑或
    係因新發生之潰瘍而就診，本院亦無從獲得蓋然之心證。再
    者，張粲榮於95年7 月1 日門診時，並未到院就診，僅由張
    粲榮之母即原告丁○○代為拿藥，被告甲○○、己○○即無
    法診視、判斷張粲榮之患部與先前之患部是否同一，而得以
    認定張粲榮之舌部潰瘍未曾痊癒。被告甲○○亦已告知原告
    丁○○應帶張粲榮到院就診，並於95年8 月10日門診時，告
    知張粲榮如症狀未改善，建議接受切片或轉診治療等情，實
    已盡其告知之義務。
  (八)退步言之，縱認被告己○○、甲○○於95年6 月23日、同年
    7 月1 日及8 月10門診時，張粲榮之舌部鱗狀表皮細胞癌業
    已存在，而被告己○○、甲○○因過失未發現上情。惟鑑定
    證人辛○○鑑定證稱：口腔癌分為4 個時期，第4 期又分為
    A 、B 、C3期，每期之進程大約是數個月，0 到1 期的時間
    最長，有時候會數個月到1 年不等，之後每1 期的時間就會
    逐漸縮短；張粲榮於95年8 月23日在慈濟大林分院進行切片
    檢查，判斷係罹患舌部鱗狀表皮細胞癌4A期等語。又依據臺
    灣各醫學中心之統計報告，第1 期口腔癌治癒率與5 年存活
    率可高達80％，第2 期5 年存活率約有60％以上，第3 期5
    年存活率僅約40％左右，而第4 期之5 年存活率會降到小於
    20％以下等情，有相關醫學報導附卷可參，並為兩造所不爭
    執。依鑑定證人辛○○所述舌部鱗狀表皮細胞癌每期之進程
    約為數個月，則張粲榮於95年6 月23日迄同年8 月10日至被
    告己○○、甲○○門診就診時，其所罹患之舌部鱗狀表皮細
    胞癌極可能已達第4 期，5 年存活率已小於20％以下，則被
    告己○○、甲○○縱因過失未發現張粲榮癌細胞之存在，然
    其過失行為與張粲榮之死亡結果有無因果關係，因果關係是
    否相當，原告雖不必提供必然之舉證程度，惟仍應提供本院
    可動搖為相信原告舉證之程度。張粲榮於被告醫院之診療行
    為後再至慈濟大林醫院進行醫療行為，期間未逾1 個月，原
    告尚未能證明此段期間對於張粲榮存活機會喪失之影響，即
    難認被告己○○、甲○○未發現張粲榮癌細胞存在，與張粲
    榮死亡之結果間，有相當因果關係。
  (九)至被告醫院是否應依侵權行為損害賠償請求權負連帶責任？
    按「受僱人因執行職務，不法侵害他人之權利者，由僱用人
    與行為人連帶負損害賠償責任。但選任受僱人及監督其職務
    之執行，已盡相當之注意或縱加以相當之注意而仍不免發生
    損害者，僱用人不負賠償責任。」民法第188 條第1 項定有
    明文。本件原告雖援引前述規定主張被告醫院應與被告壬○○、己○○、戊○○及甲○○連帶負擔侵權行為損害賠償責
    任，然原告既無法提供本院可動搖為相信原告舉證之程度，
    認被告壬○○、己○○、戊○○及甲○○應負侵權行為損害
    賠償責任，則原告主張被告醫院應負連帶賠償責任乙節，即
    屬於法無據，不應准許。
  (十)綜上所述，原告主張侵權行為損害賠償請求權，請求被告壬○○、己○○、戊○○、甲○○及被告醫院連帶賠償如聲明
    所示之金額，於法不合，應予駁回。又原告之訴既經駁回，
    其假執行之聲請亦失所附麗，應併予駁回之。
四訴訟費用負擔之依據：民事訴訟法第78條、第85條第1 項後段
  。
中    華    民    國    98    年    10   月    30    日
                  民事第二庭    法  官  楊欣怡
以上正本係照原本作成
如對本判決上訴須於判決送達後20日內向本院提出上訴狀
中    華    民    國    98    年    10   月    30    日
                                書記官  林美鳳

司法院資訊處製作；財團法人民間司法改革基金會備份。
